ACORDAO-COMPLETO-2353795

ACÓRDÃO 4323/2019 ATA 19/2019 - PRIMEIRA CÂMARA

VISTOS, relatados e discutidos estes autos de monitoramento do cumprimento, pelo Conselho Regional de Psicologia 1ª Região (DF) , das determinações constantes dos subitens 1.6.1.1 e 1.6.1.2 do Acórdão 5532/2015-TCU-Primeira Câmara.
ACORDAM os ministros do Tribunal de Contas da União, reunidos em sessão da 1ª Câmara, ante as razões expostas pelo relator, em:
9.1. considerar cumpridas as determinações contidas dos subitens 1.6.1.1 e 1.6.1.2 do Acórdão 5532/2015-TCU-Primeira Câmara;
9.2. dar ciência desta deliberação ao Conselho Regional de Psicologia 1ª Região (DF) ;
9.3. arquivar os presentes autos.

Monitoramento do item 1.6.3 do acórdão 5532/2015-TCU-1ª Câmara, a respeito de possíveis irregularidades que teriam ocorrido no Conselho Regional de Psicologia 1ª Região (DF) (CRP-01), haja vista a ausência de estudo prévio de impacto orçamentário e financeiro quando da realização do Concurso Público CRP-01 01/2012.

Primeira Câmara

Conselho Regional de Psicologia 1ª Região (DF).

3. Responsável: Carla Maria Manzi Pereira Baracat (XXX.588.471-XX).

13.1. Ministros presentes: Benjamin Zymler (na Presidência), Bruno Dantas e Vital do Rêgo.
13.2. Ministro-Substituto presente: Weder de Oliveira (Relator).

WEDER DE OLIVEIRA

Reproduzo a seguir a instrução da SecexPrevidência inserta à peça 39 dos presentes autos:
INTRODUÇÃO 
Cuidam os autos de monitoramento referente ao TC Processo 014.905/2015-9, a respeito de possíveis irregularidades que teriam ocorrido no Conselho Regional de Psicologia 1ª Região (DF) (CRP-01) , haja vista a ausência de estudo prévio de impacto orçamentário e financeiro quando da realização do Concurso Público CRP-01 01/2012. 
HISTÓRICO 
2.	Em 2012 foi realizado, por determinação da presidente do Conselho Regional de Psicologia do Distrito Federal (CRP/DF) à época, Sra. Carla Manzi Baracat, um concurso público para provimento de cargos. 
3.      A intenção inicial, após a contratação dos novos funcionários, consistia em efetuar a demissão dos funcionários mais antigos.
4.       O concurso padeceu de graves vícios, uma vez que não houve:
 (i) estimativa do impacto orçamentário-financeiro no exercício em que deva entrar em vigor e nos dois exercícios subsequentes, conforme disposto na Lei de Responsabilidade Fiscal (LC 101/2000) ;
 (ii) declaração do ordenador da despesa de que o aumento de despesa tem adequação orçamentária e financeira com a lei orçamentária anual (LOA) e compatibilidade com o plano plurianual (PPA) e com a lei de diretrizes orçamentárias (LDO) , conforme determina o art. 21 da Lei de Responsabilidade Fiscal.
5.    Após a realização de processo eleitoral interno a nova gestão responsável pelo Conselho Regional de Psicologia do Distrito Federal (CRP/DF) constatou um aumento de cerca de 84% do número de funcionários, bem como a inexistência de valores suficientes até o final do exercício financeiro (em 2014) para cumprir a folha de pagamento dos seus funcionários.
6.        Esta situação foi agravada em virtude de equiparação havida dos servidores novos com os antigos, o que implicou a majoração em até 80% da remuneração de alguns. 
7.        Tal fato ocorreu, segundo o Conselho Regional de Psicologia do Distrito Federal (CRP/DF) , em flagrante desrespeito às Súmulas Vinculantes 43 e 37 do STF, cujo teor apontam no sentido de que:
i.' É inconstitucional toda modalidade de provimento que propicie ao servidor investir-se, sem prévia aprovação em concurso público destinado ao seu provimento, em cargo que não integra a carreira na qual anteriormente investido' (Súmula 43/STF) e;
ii. 'Não cabe ao Poder Judiciário, que não tem função legislativa, aumentar vencimentos de servidores públicos sob o fundamento de isonomia' (Súmula Vinculante 37/STF) .
8.         A situação tornou-se tão grave que o Conselho Regional chegou a arcar com mais de 102% de sua receita para atender à folha de pagamentos, gerando uma situação absolutamente insustentável, de falência institucional, em que nem mesmo as atividades fiscalizatórias que são sua função primordial podiam ser desempenhadas por falta de recursos para realização de diligências. 
9.         Assim, consumiu-se o superávit anteriormente existente na instituição e passou-se a contratar empréstimo junto ao Conselho Federal de Psicologia (CFP) objetivando o fechamento das contas.
10.     Uma vez que não se obteve solução para o problema o Conselho Regional de Psicologia do Distrito Federal foi obrigado a alienar parte de sua sede que fica em salas comerciais no Ed. Brasília Rádio Center e direcionar os recursos obtidos para custeio de despesas de pessoal, ofendendo o artigo 44 da Lei de Responsabilidade Fiscal.
11.     Diante daquela situação inviabilizadora do funcionamento da entidade, o TCU, firmou o Acórdão n. 5532/2015  (peça 2) , com a seguinte determinação ao Conselho Regional de Psicologia do Distrito Federal:
'adote medidas corretivas e saneadoras, inclusive, se for o caso, por meio da instauração de comissão interna de inquérito para levantamento dos responsáveis e também quantificação dos possíveis prejuízos causados ao conselho, conforme preceitua o art. 8° da Lei 8443/1992, haja vista a ausência de estudo prévio de impacto orçamentário e financeiro quando da realização do Concurso Público CRP-01 n. 01/2012'.
12.        A notificação deste Acórdão foi feita ao Conselho Regional por meio do Ofício nº 1009/2015 -TCU/Secex Previdência (peça 3) , de 25/9/2015, cuja ciência foi dada em 6/10/2015 (peça 4) . 
13.      Em resposta à notificação, o CRP-01 informou ao Tribunal, pelo Ofício nº 023/2016/ CRP-01/ PRES (peça 5) , a instauração de processo administrativo com a finalidade de apuração da autoria e dos fatos objeto da Representação - Processo TC Processo 014.905/2015-9.     
14.        Em 26/9/2016, a Secex Previdência recebeu o Ofício nº 0135/2016/CRP-01/GER, do Conselho Regional de Psicologia do DF, (peça 23, p.1) , contendo a conclusão dos trabalhos realizados pela Comissão Interna de Inquérito no Processo nº 01/2016, instaurado por meio da Portaria 003/2016, de 5/1/2016, com a seguinte conclusão, in verbis: 
' (...) 
A comissão de Processo de Inquérito Administrativo n° 01/2016, instaurada pela Portaria n° 03, de 05 de janeiro de 2016, da Conselheira-Presidente do CPR-01, Sra. Cynthia Ciarallo, tendo em vista a deliberação pelo encerramento da instrução processual, em que foram realizadas a juntada de documentos e a realização de oitiva do ex-contador da entidade, decide, (sic) indiciar a Sra. Carla Maria Manzi Pereira Baracat, pelas razões de fato e de direito a seguir expostas. 
À Sra. Carla Manzi Baracat, brasileira, casada, Carteira de Identidade n° 781247 SSP/DF, CPF/MF sob o n° XXX.588.471-XX, residente e domiciliada à SHIN QL 01 Conjunto 01, casa 03- Lago Norte, é atribuída a responsabilidade pela prática das seguintes irregularidades: 
A assinatura do contrato para a realização do concurso público foi feita sem a prévia previsão de impacto orçamentário financeiro para os exercícios posteriores, concluindo-se à época que o orçamento de 2013, somado ao superávit financeiro seria suficiente para cobrir as despesas no referido ano. 
Ademais, não havia processo formal de consulta à assessoria contábil, mas apenas informais. 
Assim, decidiu-se pela realização do concurso sem a devida análise do impacto para os exercícios seguintes, quando já tivesse sido consumado todo o superávit existente. 
O demonstrativo da situação orçamentária e financeira do CRP-DF dos exercícios de 2012 e 2013, elaborados pela assessoria contábil, revelam que nos referidos anos a gestão realizou despesas em percentual superior ao das receitas arrecadadas. 
No ano de 2012, a diferença entre a receita arrecadada e a despesa realizada foi deficitária em R$ 687.456,38. No ano de 2013, por sua vez, o déficit foi de R$ 398.190,08. 
Os números refletem que o orçamento do CRP-DF não suportava a contratação dos empregos ofertados no edital de concurso público n°01/2012 nos exercícios posteriores, notadamente quando fossem utilizados todos os recursos do superávit financeiro. 
Tal prática aponta para a violação dos preceitos legais que regem a matéria: art. 169, § 1°, Inciso I, da Constituição Federal, com violação à Lei de Responsabilidade Fiscal, que pressupõe o equilíbrio entre despesas e receitas, bem como da Lei n° 4.320/64 - não pode haver despesa sem prévio empenho, art. 41, inc. II, do Decreto n.°79.822/77 ao item 7.2 da Resolução CFP nº 010/2007.'  
15.       Em decorrência das análises iniciais, foi realizado o encaminhamento dos presentes autos à consideração superior, com a seguinte proposta de encaminhamento:
'a) realizar, com fundamento no art. 250, inciso IV, c/c o art. 237, parágrafo único, do RI/TCU, a audiência da Sra. Carla Maria Manzi Pereira Baracat (CPF XXX.588.471-XX) , Conselheira-Presidente do Conselho Regional de Psicologia da 1ª Região, no período de 27/9/2011 a 24/5/2013, para que, no prazo de quinze dias, apresente razões de justificativa acerca da realização de concurso público sem prévio estudo de impacto financeiro - orçamentário, contrariando o que preceitua o inciso I, §1º, artigo 169, da Constituição Federal.' 
16.      O Acórdão foi comunicado por meio do Ofício 0218/2017-TCU/Secex Previdência, de 31/3/2017 (Peça 28) .
As Ponderações e Considerações contidas na Audiência 
17.          Em resposta à audiência determinada, a Sra. Carla Maria Manzi Pereira Baracat encaminhou, em 28/2/2018, por meio de seu representante, o Sr. advogado Wanilson Coelho Noleto Silva, as suas razões e justificativas (Peça 34) , solicitando que, com base no art.169, V, do Regimento Interno do Tribunal de Constas da União, seja arquivada a representação inicial formulada pelo CRP-DF.
18.       A seguir serão destacadas e posteriormente analisadas as principais ponderações e considerações contidas na resposta à Audiência formulada pelo TCU.
Da Motivação/Necessidade de Realização do Concurso Público
19.       A Direção do CRP-DF à época, dentre outros objetivos, almejava a reestruturação do quadro de funcionários da entidade mediante a paulatina inclusão de funcionários concursados em substituição àqueles que nela ingressaram sem submeter à prévia seleção via certame público.
20.        Esse novo regime de contratação, seria implementado ao longo de 4 (quatro) anos, de sorte que as atividades do Conselho não ficassem comprometidas por força de uma mudança abrupta em seu corpo de servidores. 
21.        É oportuno registrar que a necessidade da implementação de um processo seletivo público para a contratação de funcionários do CRP-DF ocorreu, notadamente porque o Tribunal de Contas da União (TCU) , em diversas oportunidades, já havia se pronunciado acerca da obrigatoriedade da realização de concursos públicos para prover cargos em conselhos profissionais.
Dos Preparativos para a Realização do Concurso 
22.          Para tanto, houve a contratação da AD&M Consultoria Empresarial, vinculada à Universidade de Brasília (UnB) , para a elaboração de um novo plano de cargos e salários para o CRP-DF compatível com a pretendida reestruturação.
23.     Em 10 de setembro de 2012, após a consolidação dos dados necessários à consecução do concurso, adveio nova reunião plenária na qual se abordou a situação orçamentária do CPR-DF, de modo a verificar a viabilidade orçamentária da contratação dos candidatos que porventura fossem aprovados (ata da 1060ª reunião plenária - DOC. 05) .
24.       Naquela ocasião, houve a proposta para aprovação do orçamento para o ano 2013, bem como foi apresentado o valor acrescentado para contratação de funcionários. 
25.        Também foi apresentado o valor acrescentado ao orçamento para contratação de funcionários. O contador Cássio Santos, comentou sobre a estimativa de crescimento de inscrições de pessoas físicas na faixa de 8% e de pessoas jurídicas, de 3%. 
26.       O aumento da anuidade foi baseado na resolução do CFP nº 13, na qual foi estabelecido o valor da anuidade para pessoas físicas e jurídicas associadas ao Conselho Regional de Psicologia DF.
27.        Atualmente o CRP-DF tem uma inadimplência de 40% com probabilidade de arrecadação de 25% até dezembro/2012. 
28.     A despeito da resistência oferecida por determinados entes sindicais, o concurso público transcorreu normalmente, culminando na homologação de seu resultado em 06 de dezembro de 2012 (fl. 100) .
Das Inconsistências Associadas ao Relatório da Comissão Interna de Inquérito no Processo nº 01/2016
29.        O Sr. Wanilson Coelho Noleto Silva, advogado que representa a Sra. Carla Maria Manzi Pereira Baracat, pondera que o resultado alcançado pela Comissão Interna de Inquérito no Processo n.º 01/2016 apresenta algumas inconsistências que merecem destaque, a saber:
Da Individualização da Responsabilidade pelas Contratações
30.	 De acordo com o posicionamento do Sr. Wanilson Coelho Noleto Silva, advogado que representa a Sra. Carla Maria Manzi Pereira Baracat, houve uma falha no Processo Administrativo n.º 01/2016, uma vez que, para identificar o responsável pelo aumento na folha de pagamento do CRP-DF, devia ter sido considerada a repercussão orçamentária ocasionada pelas contratações realizadas por cada um dos gestores, providência não adotada no curso daquela apuração.
31.	Há a necessidade de se contemplar os contornos temporais das contratações ocorridas após a realização do concursos público para se avaliar a dinâmica relativa à contratação de funcionários, bem como delimitar, se for o caso, a que gestor, de fato, deve ser atribuída a responsabilização pela ausência de recursos referida na autarquia.
32.      No primeiro triênio em referência (2010-2013) , o CRP-01 foi presidido por 3 (três) conselheiros (as) diferentes: Sra. Niva Hanazumi (27/09/2010- 27/09/2011) , Sra. Carla Manzi Pereira Baracat (27/09/2011-24/05/2013) e Sr. Jorge Ponciano Ribeiro (27/05/2013-25/09/2013) . 
33.     No segundo triênio, no entanto, o exercício da função de Conselheiro (a) Presidente ficou a cargo exclusivo da Sra. Cynthia Rejanne Corrêa Araújo Ciarallo (26/09/2013-26/09/2016) .
34.      Tendo como base as informações prestadas pelo CRP-DF às fls. 163/178, verifica-se que o quadro profissional dessa entidade é formado por 33 (trinta e três) funcionários.
35.        Do quantitativo apontado supra, 13 (treze) funcionários ingressaram no CPR-DF durante o triênio sob análise, como se infere do demonstrativo abaixo, cuja elaboração encontra-se calcada nos dados constantes na folha de salário da autarquia (fls. 163/178) e no resultado final do concurso (fls. 98/100 - DOCS. 15/17) .
¿ No concurso público, foram oferecidas 16 (dezesseis) vagas efetivas e formação de cadastro de reserva. 
¿ Durante a gestão a cargo da Sra. Carla Maria Manzi Pereira Baracat (27/09/2011-24/05//2013) , houve a admissão de 7 (sete) funcionários, todos aprovados no concurso público promovido pelo CRP-DF, para suprimento de vagas abertas e principalmente em função da não renovação de contratos de estagiários que trabalhavam no CRP-DF.
¿ Sob a presidência do Conselheiro Jorge Ponciano Ribeiro (27/05/2013-25/09/2013) , procedeu-se o ingresso de 2 (dois) funcionários.
36.     Importante assentar que, no exercício de 2012, houve 4 admissões e 4 demissões de funcionários, conforme assinalado na tabela constante no item 10 do Comunicado de Visita n.º 01/12 (DOCS. 12/14) .
37.        No período em que o CRP-DF esteve sob o comando da Sra. Cynthia Rejanne Corrêa Araújo Ciarallo (26/09/2013-26/09/2016) , contrataram-se 4 (quatro) novos funcionários, sendo que dois deles (Cibele Cristina Tavares de Oliveira e Mateus de Castro Casteluccio) não constam na listagem de aprovados no certame (fls. 98/100) , e estão lotados em funções/cargos não contemplados na tabela de cargos.
38.           Da situação ora delineada, decorre que não há como atribuir à representada a responsabilidade pelo momento deficitário experimentado pelo CRP-DF ao final do exercício de 2014, porquanto a apuração administrativa levada a efeito no âmbito desse Conselho Profissional, por meio do Processo Administrativo n.º 01/2016, não apontou, de forma clara e objetiva, em que medida as contratações promovidas pela representada repercutiram na formação do referido déficit.
Da Ausência de Prévio Estudo de Impacto Financeiro Orçamentário para os Exercícios Posteriores às Contratações. 
39.	De acordo com o posicionamento do Sr. Wanilson Coelho Noleto Silva, não é possível saber de quantos (e a quais) exercícios posteriores a Comissão Processante está se referindo e de qual (is) contratação (ções) se trata (m) .
40. 	Assim, após a saída da Sra. Carla Manzi Baracat da presidência do CRP-DF, em 24/05/2013, caberia aos seus sucessores - e em especial a Sra. Cynthia Rejanne Corrêa Araújo Ciarallo (que a assumiu em 26/09/2013) - elaborar novo planejamento orçamentário para o ano de 2014, promovendo os devidos ajustes para preservar a higidez das contas do CRP-01. 
41.	Entendemos inviável imputar à representada a responsabilidade pela elaboração de projeções orçamentárias para períodos futuros indefinidos, mormente porque, para tal tarefa, necessitar-se-ia do conhecimento de diversas variáveis econômicas de natureza complexa, imprevisíveis a curtíssimo prazo (futuras contratações, receitas correntes, etc.) .
Do Depoimento do Sr. Cássio dos Santos, ex-contador do CRP-DF
42.	 A Comissão Interna de Inquérito subverteu, por completo, o sentido das declarações prestadas pelo ex-contador do CRP-DF para adequá-las às pretensões da representante, a Sra. Cynthia Rejanne Corrêa Araújo Ciarallo, Presidente do CRP-DF que sucedeu à Sra. Maria Manzi Baracat. 
43.	Nas conclusões supra (item 22) , constam as seguintes assertivas: 
'O depoimento do ex-contador do CRP-DF, Sr. Cássio, deixou clara a ausência de procedimento formal de consulta acerca da existência de previsão orçamentária para a realização de concurso, como também a ausência do próprio estudo do impacto do incremento da despesa com pessoal nos exercícios posteriores ao da realização do concurso;
O ex-contador também relatou que informou à gestão da Sra. Carla Manzi da impossibilidade da realização da reforma do auditório e da contratação de pessoal no mesmo exercício financeiro. (...) 
44.	Contudo, os trechos acima realçados não condizem com o depoimento do referido profissional no curso da instrução do Processo Administrativo n.º 01/2016 (Peça 34, Termo de Oitiva de Testemunha - fl. 291) .   Naquela oportunidade, afirmou-se que: 
'Na época que foi aberto concurso foram feitas diversas reuniões com dados e número sobre a contratação de pessoal com saldos projetados para o futuro, no orçamento do ano de 2012. 
· No orçamento já havia previsão para o concurso.
· Houve questionamento na plenária sobre o comprometimento dos recursos, o que foi respondido que só haveria comprometimento caso a anuidade não sofresse reajuste. 
· Foi destinado dentro da verba de salários um valor para suportar as contratações. 
· Sempre houve conversas em reuniões com a diretoria financeira no sentido de que as questões ficassem claras. 
· Após a conversa, tudo era levado a diretoria e após ao plenário. Na época foi passada uma lista com funcionários e remunerações, com base nesse documento foi feito (sic) uma projeção para o exercício e foi se trabalhando no orçamento. 
· Se houve falha, foi por conta de uma baixa arrecadação considerando o orçamento projetado. 
· Houve diversas conversas no sentido de alertar sobre a necessidade de aumento da arrecadação para manter o equilíbrio das contas do CRP sem saber precisar datas. 
· Não houve formalização dos alertas, tudo ocorria em conversas informais com o departamento financeiro.
· Perguntado sobre a impossibilidade de realizar a reforma do auditório e contratação de pessoal, se houve formalização da informação?
· Respondeu que foi informado que ou se reformaria o auditório ou se contrataria (sic) os aprovados no concurso público.
· Perguntado pelo advogado da Sra. Carla Manzi se foi feito estudo prévio para as contratações. Respondeu que sim, que foi juntada uma lista de cargos e salários e fez uma projeção de 12 meses e agregou a folha corrente. (sem grifos no original) 
· O Sr. Contador. confirma o valor do orçamento previsto para 2013? 
· O Sr. Cássio, informa que na época houve vários questionamentos na assembleia quando foi proposto aumento da anuidade, houve inquietação por parte dos presentes na Assembleia. 
· Confirma o valor da contribuição aprovada e constante em ata, com aumento. Os gastos constantes foram para suportar todas as despesas e não somente as do concurso.'
45. 	Ao se proceder o cotejo entre conclusões e depoimento (itens 30 e 31, respectivamente) , percebe-se que: 
Ao contrário do que sustentado pela Comissão Processante, houve sim estudo do impacto financeiro-orçamentário relativo ao concurso público;
Sim, havia numerário suficiente para cobrir tais dispêndios (ocorrência de diversas reuniões com dados e números sobre a contratação pessoal, com saldos projetados para o futuro; prévia previsão orçamentária para o concurso; destinação, dentro da verba de salários, de valor para suportar as contratações de aprovados no concurso; apresentação de lista de cargos e salários com projeção de 12 meses, a qual foi agregada à folha corrente) , inferências que encontram integral respaldo no conteúdo da ata da 1060ª reunião plenária (Peça 34, DOC. 05, fls. 122/123) . 
Não resta claro a quem foi dada a advertência quanto à impossibilidade de realizar a reforma do auditório concomitantemente à contratação dos aprovados em concurso público, máxime porque não consta nestes autos documentação apta a atestar o referido alerta. 
Das Razões que geraram o Desequilíbrio Financeiro do CRP-DF
46.	As razões de justificativa apresentadas pela defesa da Sra. Carla Manzi Baracat vão, em determinado momento, à procura dos motivos pelos quais o déficit orçamento verificado durante a gestão da Sra. Cynthia Rejanne Corrêa Araújo Ciarallo veio a se concretizar.
47.	De acordo com a exposição de ideias, o entendimento do Tribunal de Contas da União acerca da necessária realização de concurso pelos conselhos profissionais para preenchimento de seus cargos funcionais, dada a natureza autárquica dessas entidades, teria ensejado o problema para o CRP-DF.
48	O marco inicial dessa obrigatoriedade do concurso público no âmbito dos conselhos profissionais ocorreu em 18/05/2001, com a publicação da decisão do Supremo Tribunal Federal - STF no MS 21.797- 9, que tratou a questão (Acórdão 5002/2012-TCU-Primeira Câmara, Rel. Min. Ana Arraes, Sessão de julgamento de 21/08/2012) .
49.	Em seguida o TCU definiu em sua Súmula 277, que, por força do art. 37 da Constituição Federal, a admissão de pessoal nos conselhos de fiscalização profissional, desde a publicação no Diário de Justiça de 18/5/2001 do acórdão proferido pelo STF no Mandado de Segurança 21.797-9, deve ser precedida de concurso público, ainda que realizado de forma simplificada, desde que haja observância dos princípios constitucionais pertinentes. 
50.	Os contratos de trabalho de empregados admitidos por conselhos de fiscalização profissional sem prévio concurso público, após 18/05/01, para exercício de atividades não contempladas nas funções de direção, chefia e assessoramento, devem ser rescindidos, sem prejuízo da realização de concurso público para preenchimento de cargos efetivos (Acórdão 918/2015-TCU-Plenário, Rei. Min. Marcos Bemquerer, Sessão de julgamento de 22/04/2015) 
51.	Os conselhos de fiscalização profissional devem observar as disposições do art. 37, da Constituição Federal e da Súmula TCU 231, promovendo a nulidade absoluta das admissões efetuadas a partir de 18/05/2001, com inobservância da realização de concurso público (Acórdão 5726/2017-TCU-Primeira Câmara, Rel. Min. Weder de Oliveira, Sessão de julgamento de 18/07/2017) 
52.	Semelhante orientação encontra-se igualmente pacificada no Colendo Tribunal Superior do Trabalho (TST) , conforme se dessume do aresto extraído do Acórdão referente ao julgamento do Processo n. 0 TST-RR-1995- 82.2015.5.20.001 (Partes: Conselho Regional de Enfermagem de Sergipe - COREN e Júlio César Cardoso de Souza) , in verbis: 
MÉRITO 2.1. CONSELHOS DE FISCALIZAÇÃO DO EXERCÍCIO PROFISSIONAL. CONTRATO DE TRABALHO FIRMADO SEM SUBMISSÃO À CONCURSO PÚBLICO, APÓS O JULGAMENTO DA ADIN 1.717/DF PELO STF (JULGAMENTO EM 7/11/2002) . NULIDADE. EFEITOS. SÚMULA 363 TST. APLICAÇÃO. 
52.	Ao revés, a Sra. Cynthia Rejanne Corrêa Araújo Ciarallo, gestora a cargo do CRP-DF a partir de 26/09/2013 e ora representante, absteve-se de dispensar os funcionários concursados, recém admitidos 'para preservar os empregos dos candidatos já empossados' (fl. 02) , conforme se destaca a seguir:
'A toda evidência, o concurso lançado pela gestão que antecedeu à atual é nulo de pleno direito haja vista que não foi precedido de estudos acerca do impacto orçamentário, e conforme se comprovou, da total ausência de recursos para suportar as contratações, além de lançar vagas para empregos que não encontravam previsão no Plano de Cargos e Salários da instituição.
Não obstante isso a atual gestão do CRP-DF houve por bem não anular o concurso realizado, haja vista que resultaria na demissão dos candidatos então aprovados e que já haviam sido nomeados pela gestão anterior para os empregos celetistas do Conselho.'
53.	No entendimento do Sr. advogado da representada, tal ação, porém, representa flagrante violação à Lei de Responsabilidade Fiscal que pressupõe o equilíbrio entre despesas e receitas, à Lei nº 4.320/64 - não pode haver despesa sem o prévio empenho, e o art. 169, § 1º, CF, conforme já destacado na presente peça, durante o período de gestão em que a Representada é responsável.
54.	É convir que o CRP-DF não anulou o concurso realizado pela flagrante ausência do prévio estudo de impacto orçamentário para preservar os empregos dos candidatos já empossados, ao passo que o orçamento de 2014, ainda durante o prazo de validade do concurso, já não comportava qualquer aumento de despesa com pessoal o que acarretaria, ao revés, a necessidade de demissão. 
55.	A decisão de alienação do patrimônio do CRP-DF, com a venda de imóvel comercial e locação de três salas, demonstra, por si só, a delicada situação financeira do Representante. 
56.	Optou, porém, por manter empregados os antigos funcionários do CRP-DF (postura manifestamente contra legem a teor dos posicionamentos esposados) e aqueles admitidos ainda no exercício de 2013, limitando-se a adotar medidas de pouca (ou nenhuma) valia para superar o problema em foco (TC Processo 021.661/2016-2) .
57.	Informou que o próprio CFP concedeu empréstimo ao Conselho Regional, no final de 2014, no valor de R$ 190.000,00 (quitado em 2015) , para que este pudesse honrar a folha de pagamento de pessoal do mês de dezembro e com a segunda parcela do décimo terceiro salário. 
58.	A Sra. Cynthia Rejanne Corrêa Araújo Ciarallo informou que uma série de medidas foi adotada para a redução de despesas, tais como: demissão de ocupantes de cargos comissionados; não pagamento de determinadas parcelas; redução da ajuda de custo; economia com a não edição de jornal ou revista impressa; redução do material de expediente; e a alienação das salas. (sem grifos no original) 
59.	Ainda dentro do período que a mesma qualificou de 'deficitário', empossou dois outros aprovados no concurso público (por ela reputado 'nulo de pleno direito') : Cibele Cristina Tavares de Oliveira (admitida em 17/10/2013) (fl. 172) e Ana Paula de Resende Coutinho (admitida em 14/04/2014) (fl. 178) . 
60,	Ao finalizar suas ponderações o Sr. advogado da representada argumenta, ainda, que durante a gestão da Sra. Cynthia Rejanne Corrêa Araújo Ciarallo, houve um substancial acréscimo no índice de inadimplência no CRP-DF, que, somado às consequências resultantes da postura abstencionista por ela adotada anteriormente em não demitir os concursados, repercutiram na não realização da previsão orçamentária. 
61.	Em outras palavras há uma tentativa de se transferir, ao menos parcialmente, a responsabilidade pela situação de desequilíbrio financeiro observado junto ao CRP-DF à Sra. Cynthia Rejanne Corrêa Araújo Ciarallo, tema ao qual retornaremos posteriormente.
Análise de Mérito da Secex Previdência
62.	Inicialmente faremos uma breve incursão acerca de dois temas que nos parecem centrais ao deslinde dessa questão referente aos desequilíbrios financeiros enfrentados pelo CRP-DF: a função dos conselhos de fiscalização profissional e a Lei de Responsabilidade Fiscal.
Dos Conselhos de Fiscalização Profissional: Funções e Natureza Jurídica
63.	A competência privativa para legislar sobre a organização do sistema nacional de emprego e as condições para o exercício das profissões continua vinculada à União, ao passo que aos denominados Conselhos de Fiscalização Profissional foi delegada a competência para aplicação da legislação nacional relacionada ao exercício da profissão.
64.	Em outros termos, em razão do processo de descentralização administrativa, os Conselhos de Fiscalização Profissional aplicam a legislação nacional relacionada ao exercício da profissão que venha a ser desenvolvida e organizada pela União. Não poderia ser diferente, uma vez que o referido processo de descentralização administrativa não possui o condão de alterar um dispositivo constitucional. 
65.	Os conselhos possuem a finalidade de zelar pela integridade e pela disciplina das diversas profissões, disciplinando e fiscalizando, não só sob o aspecto normativo, mas também punitivo, o exercício das profissões regulamentadas, zelando pela ética no exercício destas.
66.	Cabe a estas entidades, além de defender a sociedade, impedir que ocorra o exercício ilegal da profissão, tanto por aquele que possua habilitação, mas não segue a conduta estabelecida, tanto para o leigo que exerce alguma profissão cujo exercício dependa de habilitação.
67.	Assim, aos conselhos Profissionais incumbe, com base em legislação específica que regulamenta o exercício profissional das diferentes áreas, estabelecer os mecanismos e requisitos que possam asseguram o exercício eficaz da profissão, assegurando à sociedade um profissional com o adequado perfil técnico e ético.
68.	Nos dizeres de Odete Medauar, aquelas entidades são 'a chamada polícia das profissões, que originariamente caberia ao poder público, é, assim, delegada aos conselhos profissionais, que, nessa matéria, exercem atribuições típicas do poder público'.
69.	A manutenção de suas atividades, inclusive com o pagamento das despesas inerentes ao seu funcionamento, é realizada pela cobrança de anuidades, ou seja, da cobrança das contribuições sociais devidas pelos profissionais regularmente inscritos em cada conselho profissional.
70.	A classificação dos Conselhos quanto à sua natureza jurídica foi objeto de controvérsias.
71.	O estabelecimento da correta natureza jurídica dos Conselhos tem importância fundamental uma vez que permite definir seu enquadramento no rol de entidades jurisdicionadas ao TCU e, portanto, obrigadas à prestação de contas.
72.	De modo geral, as leis que instituíram os Conselhos de Fiscalização estabeleceram expressamente a personalidade jurídica de direito público para aquelas entidades. 
73.	Alguns autores os consideram como sendo 'autarquias', outros como 'quase autarquias' ou mesmo 'autarquias coorporativas', mas, de qualquer forma, constituem sujeitos de direitos e obrigações. 
74.	As autarquias atuam na execução de atividades públicas por delegação legal do Estado, ou seja, podem ser consideradas como uma extensão do próprio Estado no desempenho de suas funções. 
75.	Elas possuem alguns privilégios que visam assegurar um melhor desempenho de suas funções, tais como: 
imunidade de impostos sobre patrimônio, renda e serviços; 
prescrição quinquenal de suas dívidas, salvo disposição diversa de lei especial; 
execução fiscal de seus créditos; 
direito de regresso contra seus servidores;
impenhorabilidade de seus bens e rendas; 
proteção de seus bens contra usucapião; e
prazo em quádruplo para responder e em dobro para recorrer.
76.	A da natureza autárquica dos Conselhos Profissionais foi reconhecida em outras oportunidades pelo Supremo Tribunal Federal (STF) , nas quais sempre se ressaltou a personalidade jurídica de direito público, em especial, no que concerne ao julgamento dos seguintes Mandados de Segurança:
Mandado de Segurança 21.797-9, em 9.3.2000, no qual se firmou o entendimento acerca da natureza autárquica dos Conselhos responsáveis pela fiscalização do exercício profissional e, ainda, que as contribuições cobradas são contribuições ditas parafiscais ou mesmo contribuições corporativas, com caráter tributário. Assim, há a obrigatoriedade de prestar contas ao Tribunal de Contas da União. Lei 4.234/64, art. 2º. C.F., art. 70, parágrafo único, art. 71, II;
Mandado de Segurança 22.643-9, em 6.8.1998 no qual se firmou o entendimento de que os Conselhos Regionais, como sucede com os Conselhos Federais, são autarquias federais sujeitas à prestação de contas ao Tribunal de Contas da União por força do disposto no inciso II do artigo 71 da atual Constituição. 
77.	No âmbito do Tribunal de Contas da União, entendeu-se em diversas assentadas que os Conselhos de Fiscalização de Profissões Regulamentadas têm natureza autárquica, ainda que diferenciada, visto que detêm capacidade tributária ativa, imunidade tributária e munus público decorrente do exercício do poder de polícia delegado pelo Estado. 
78.	Esses atributos são, segundo o entendimento do TCU, suficientes para fazer incidir sobre os Conselhos Profissionais as normas gerais e princípios de direito público.
79.	Apesar das peculiaridades de cada um, contudo, os conselhos, considerando as características estabelecidas nas respectivas leis de criação, constituem as chamadas autarquias corporativas, criadas com atribuições de fiscalização do exercício de profissões regulamentadas, detendo, para tanto poder de polícia, consistente na faculdade de aplicar multas pecuniárias e sanções disciplinares aos seus membros, suspender o exercício profissional ou até cancelar o registro dos associados.
Da Lei de Responsabilidade Fiscal (LRF) 
80.	A LRF é uma Lei Complementar à Constituição Federal e estabelece normas de finanças públicas voltadas para a responsabilidade na gestão fiscal, com amparo no Capítulo II do Título VI da Constituição Federal, conforme se encontra disposto em seu artigo primeiro
81.	A responsabilidade na gestão fiscal pressupõe a ação planejada e transparente, em que se previnem riscos e corrigem desvios capazes de afetar o equilíbrio das contas públicas, mediante o cumprimento de metas de resultados entre receitas e despesas e a obediência a limites e condições no que tange a renúncia de receita, geração de despesas com pessoal, da seguridade social e outras, dívidas consolidada e mobiliária, operações de crédito, inclusive por antecipação de receita, concessão de garantia e inscrição em Restos a Pagar (§ 1º do art. 1º) 
82.	Considerando que a LRF foi citada em diversas oportunidades ao longo das análises desenvolvidas do transcorrer deste processo, permitimo-nos detalhar alguns aspectos importantes que poderão nos auxiliar a compreender com maior exatidão a interface existente entre esse dispositivo legal e a situação verificada no CRP-DF, a saber:
Do Estudo Prévio de Impacto Financeiro Orçamentário
83.	O artigo 15 da LRF estabelece que serão consideradas não autorizadas, irregulares e lesivas ao patrimônio público a geração de despesa ou assunção de obrigação que não atendam o disposto nos artigos 16 e 17, a saber:
'        Art. 16. A criação, expansão ou aperfeiçoamento de ação governamental que acarrete aumento da despesa será acompanhado de:
        I - estimativa do impacto orçamentário-financeiro no exercício em que deva entrar em vigor e nos dois subsequentes;
        II - declaração do ordenador da despesa de que o aumento tem adequação orçamentária e financeira com a lei orçamentária anual e compatibilidade com o plano plurianual e com a lei de diretrizes orçamentárias.
Art. 17. Considera-se obrigatória de caráter continuado a despesa corrente derivada de lei, medida provisória ou ato administrativo normativo que fixem para o ente a obrigação legal de sua execução por um período superior a dois exercícios.
        § 1o Os atos que criarem ou aumentarem despesa de que trata o caput deverão ser instruídos com a estimativa prevista no inciso I do art. 16 e demonstrar a origem dos recursos para seu custeio.
        § 2o Para efeito do atendimento do § 1o, o ato será acompanhado de comprovação de que a despesa criada ou aumentada não afetará as metas de resultados fiscais previstas no anexo referido no § 1o do art. 4o, devendo seus efeitos financeiros, nos períodos seguintes, ser compensados pelo aumento permanente de receita ou pela redução permanente de despesa.'
84.	O prazo referido pela LRF é equivalente a três anos, compreendendo o exercício onde se deu a contratação dos aprovados no concurso público e, ainda, os dois exercícios posteriores.
85.	Trata-se de uma norma em benefício do princípio da precaução administrativa, com o objetivo de garantir maior confiabilidade às ações do Estado e conhecimento quanto aos seus reais impactos sobre o orçamento.
86.	De nada adiantaria termos uma legislação com foco na moralidade e no controle fiscal se o estudo concernente aos impactos das ações do Estado, aqui consideradas no âmbito das diversas políticas, programas e projetos, não fossem examinados com um horizonte mais amplo.
87.	Isso decorre porque, em algumas ocasiões, o impacto de um projeto sobre as receitas e despesas pode ser diminuto, ou até mesmo positivo na redução das despesas, mas, a um prazo mais dilatado, esses mesmos reflexos inicialmente positivos poderiam ver-se transformados em impactos severamente negativos.
88.	A ampliação do prazo de avaliação dos impactos para três anos é, antes de tudo, uma medida de precaução que garante ao Estado e ao próprio contribuinte a segurança quanto aos resultados que podem ser esperados das diversas políticas e ações governamentais.
89.	O artigo 21 da LRF estabelece como sendo nulo de pleno direito o ato que provoque aumento da despesa com pessoal e não atenda:
'        I - as exigências dos arts. 16 e 17 desta Lei Complementar, e o disposto no inciso XIII do art. 37 e no § 1o do art. 169 da Constituição;
II - o limite legal de comprometimento aplicado às despesas com pessoal inativo.'
90.	Na realidade o referido Estudo Prévio de Impacto Financeiro Orçamentário consiste em um trabalho detalhado e que deve ser cercado de cuidados em sua elaboração, análise e aprovação.
91.	De acordo com as informações constantes do depoimento do Sr. Cássio Santos, ex-contador do CRP-DF, é possível identificar algumas inconsistências e fragilidades no processo de construção do referido Estudo de Impacto.
92.	A seguir destacamos algumas das posições apresentadas pelo ex-contador do CRP-DF em seu depoimento (aqui consideramos apenas o posicionamento do advogado da representada a fim de evitar-se maiores questionamentos e a postergação deste processo) :
Houve questionamento na plenária sobre o comprometimento dos recursos, o que foi respondido que só haveria comprometimento caso a anuidade não sofresse reajuste. 
Sempre houve conversas em reuniões com a diretoria financeira no sentido de que as questões ficassem claras. 
Após a conversa, tudo era levado a diretoria e após ao plenário. 
Na época foi passada uma lista com funcionários e remunerações, com base nesse documento foi feito (sic) uma projeção para o exercício e foi se trabalhando no orçamento. 
Se houve falha, foi por conta de uma baixa arrecadação considerando o orçamento projetado. 
Houve diversas conversas no sentido de alertar sobre a necessidade de aumento da arrecadação para manter o equilíbrio das contas do CRP sem saber precisar datas. 
Não houve formalização dos alertas, tudo ocorria em conversas informais com o departamento financeiro.
Perguntado pelo advogado da Sra. Carla Manzi se foi feito estudo prévio para as contratações. Respondeu que sim, que foi juntada uma lista de cargos e salários e fez uma projeção de 12 meses e agregou a folha corrente. (os grifos são nossos) 
O Sr. Cássio informa que na época houve vários questionamentos na assembleia; quando foi proposto aumento da anuidade, houve inquietação por parte dos presentes na Assembleia. 
93.	A nosso sentir o processo de elaboração do Estudo de Impacto Financeiro foi conduzido sem os necessários cuidados que pudessem garantir maior confiabilidade e exatidão.
94.	São observadas nesse contexto as seguintes impropriedades:
Ocorrência de conversas com a área financeira do CRP-DF que não foram posteriormente formalizadas;
A equivocada projeção dos custos por apenas 12 meses, quando a LRF prevê um total de três (3) exercícios;
A falta de alertas ao CRP-DF acerca da necessidade de aumento das anuidades; e 
A dificuldade de se apresentar e aprovar a referida elevação dos valores praticados a título de anuidades, tanto de empresas como de pessoas jurídicas.  
É de se estranhar, também, a situação vivenciada pelo CRP-DF no tocante às taxas de inadimplência e aos déficits acumulados pela entidade.
95.	O quadro a seguir oferece um resumo da situação dos déficits e da inadimplência no CRP-DF.
Quadro 01:  Situação do CRP-DF quanto à existência de Déficit/Superávit e a evolução de sua Taxa de Inadimplência no período 2012 - 2015
	Presidentes do CRP-DF
	Exercício
	Déficit (-) ou Superávit (+) 
	Taxa de Inadimplência

	Carla Manzi Baracat
	2012
	 (+) R$ 663.511,47
	11 %

	Jorge Ponciano Ribeiro
E
 Cynthia Rejanne Corrêa Araújo
	2013
	 (+) R$ 112.440,77
	17%

	Cynthia Rejanne Corrêa Araújo Ciarallo
	2014
	 (-) R$ 371.247,53
	25%

	Cynthia Rejanne Corrêa Araújo Ciarallo
	2015
	 (-) R$ 102.819,97
	34%

96.	A taxa de inadimplência sofreu elevações ao longo do período referenciado e, ao que parece, não houve a adoção de medidas para cobrança dos valores devidos, inclusive na esfera do Poder Judiciário.
97.	Mesmo se considerarmos apenas o exercício de 2012, coincidente com a gestão da Sra. Carla Manzi Baracat à frente do CRP-DF, não se pode considerar uma taxa de inadimplência de 11% como sendo razoável ou aceitável.
98.	Não é aceitável e a ausência de medidas saneadoras perpassa todas as administrações.
99.	É necessário relembrar que a atuação de um Conselho de Fiscalização Profissional se confunde como uma atividade típica de Estado, associada à proteção do trabalho e às garantias necessárias à sociedade.
100.	Assim, a inadimplência quanto ao pagamento dos recursos devidos aos Conselhos Profissionais impacta negativamente na correta e tempestiva execução das ações que lhes são facultadas pela União, notadamente a fiscalização do exercício profissional por profissionais reconhecidos e capacitados.
101.	Ao elaborar um estudo prévio de impacto nessas condições de inadimplência, sem que fossem adotadas as medidas saneadoras de cobrança junto aos profissionais e empresas inadimplentes, o CRP-DF assumiu uma responsabilidade excessiva.
102.	Caso as taxas de inadimplência continuassem elevadas, e de fato continuaram a crescer, o conselho não teria condições de arcar com a elevação dos custos de seu quadro de pessoal.
103.	Outro aspecto que cobra relevo está associado à projeção dos custos decorrentes das contratações por um horizonte temporal de apenas 12 meses, ao passo que o artigo 16, § 1º da LRF estabelece que a estimativa do impacto orçamentário-financeiro estará vinculada ao exercício em que deva entrar em vigor e nos dois exercícios subsequentes, totalizando três (3) exercícios:
'Art. 16. A criação, expansão ou aperfeiçoamento de ação governamental que acarrete aumento da despesa será acompanhado de:
        I - estimativa do impacto orçamentário-financeiro no exercício em que deva entrar em vigor e nos dois subsequentes;'
104.	Assim, entendemos que o CRP-DF foi, de fato, omisso e imprudente no que concerne ao correto e detalhado planejamento orçamentário. Na realidade o referido planejamento deve ser pormenorizado de modo a garantir maior transparência às ações do Estado e suas instituições.
105.	Ao contratar a elaboração de um estudo prévio naquelas condições e aceitar os seus resultados o CRP-DF tornou-se refém de uma armadilha que atingiu diversas gestões posteriores.
Da Obrigatoriedade do Concurso Público para Provimento dos Cargos
106.	O TCU já se manifestou em algumas ocasiões quanto à obrigatoriedade da realização de concurso público no âmbito dos Conselhos de Fiscalização Profissional para provimento de cargos em seus respectivos quadros de pessoal, dentre as quais destacamos:
TC 016.756/2003 - 0 (Acórdão TCU 0341 - Plenário) :
'    Os conselhos de fiscalização profissional sujeitam-se aos princípios constitucionais aplicáveis à Administração Pública e devem, portanto, observar a regra do concurso público para a admissão de pessoal.'
'    É irregular a contratação de pessoal sem concurso público a partir de 18/05/2001, data da publicação no Diário da Justiça da deliberação do STF acerca do julgamento do mérito do MS 21.797-9.'
TC 014.784/2002 - 7 (Acórdão TCU 0910/04 - Plenário) :
'Não há como alegar, ainda, a conveniência ou não de realização de concurso público, uma vez que se trata de exigência constitucional, de cumprimento obrigatório pelos gestores públicos, independentemente de qualquer consideração quanto à conveniência de sua aplicação.'
107.	As disposições normativas internas, dos conselhos de fiscalização de profissões regulamentadas, que cuidam da organização de seu quadro de pessoal, conforme lhes autorizam as respectivas leis instituidoras, devem adequar-se ao disposto no art. 37, inciso V, da Constituição Federal, com a redação dada pela Emenda Constitucional 19/98, de forma que as funções de confiança sejam exclusivamente ocupadas por empregados do quadro efetivo, e os cargos em comissão, a serem preenchidos por empregados do quadro efetivo nas condições e limites mínimos a serem fixados por instruções dos conselhos federais, sejam destinados apenas às atribuições de direção, chefia e assessoramento, podendo ser adotados como referencial os parâmetros fixados no art. 14 da Lei 8.460/92;
108.	O Tribunal passou a exigir de todos os conselhos o cumprimento das disposições do art. 37, inciso II, da Constituição Federal e da Súmula 231 da Jurisprudência do TCU, bem como a nulidade das admissões efetuadas com inobservância da realização de concurso público, estabelecendo, contudo, como marco a data de 18.5.2001, conforme se verifica dos Acórdãos 814/2003, 1.281/2003 e 1.367/2003 - Plenário e Acórdãos TCU 1.219/2003 e 1.221/2003 - Segunda Câmara.
109.	O Sr. advogado da representada nestes autos comete um equívoco ao afirmar (ou induzir à ideia de) que o CRP-DF foi obrigado, por ação do TCU, à realização de concurso público para provimento de cargos existentes em seu quadro de pessoal.
110.	Na realidade trata-se de uma norma constitucional já visitada pelo Supremo Tribunal Federal, sendo que ao TCU cumpriu tão somente a fiscalização quanto à observância do referido diploma legal.
111.	Da mesma forma não concordamos com a tese defendida pelo Sr. advogado Wanilson Coelho Noleto Silva no sentido de que houve uma falha no Processo Administrativo n.º 01/2016, uma vez que, para identificar o responsável pelo aumento na folha de pagamento do CRP-DF, devia ter sido considerada a repercussão orçamentária ocasionada pelas contratações realizadas por cada um dos gestores, providência não adotada no curso daquela apuração.
112.	Haveria, no entendimento do Sr. advogado, a necessidade de se contemplar os contornos temporais das contratações ocorridas após a realização do concursos público para se avaliar a dinâmica relativa à contratação de funcionários, bem como delimitar, se for o caso, a que gestor, de fato, deve ser atribuída a responsabilização pela ausência de recursos referida na autarquia.
113.	Permitimo-nos divergir dessa tese.
114.	Entendemos, de forma diversa, que as falhas contidas na elaboração do Estudo Prévio de Impacto Financeiro Orçamentário, já destacadas no tópico anterior de nossa análise, permitiram a contratação equivocada e sem amparo dos aprovados no concurso em comento.
115.	Na realidade todos os presidentes que sucederam a Sra. Carla Manzi Baracat na presidência do CRP-DF foram induzidos a erro ao lançarem mão de um estudo eivado de deficiências e fragilidades.
116.	Considerando que o referido Estudo Prévio de Impacto foi contratado e seus resultados acolhidos como corretos pela gestão da Sra. Carla Manzi Baracat, entendemos que a mesma deu origem ao descompasso verificado no CRP-DF, decorrente de contratações sem lastro.
Da Preservação do Patrimônio Público
117.	Com o intuito de solucionar as pendências financeiras decorrentes das contratações efetuadas sem o necessário lastro financeiro, o CRP-DF efetuou a alienação de imóvel de sua propriedade. 
118.	O artigo 44 da LRF estabelece como sendo vedada a aplicação da receita de capital derivada da alienação de bens e direitos que integram o patrimônio público para o financiamento de despesa corrente, salvo se destinada por lei aos regimes de previdência social, geral e próprio dos servidores públicos.
119.	A esse respeito destacamos o Voto do Senhor Ministro Relator Weder de Oliveira quanto à aplicabilidade da Lei de Responsabilidade Fiscal aos Conselhos de Fiscalização de Profissões Regulamentadas, a seguir transcritas (peça 6, p. 1-5) :
' (...) 
No que concerne ao art. 44 da LRF, deve ser registrado que o patrimônio dos conselhos é público. Seus bens são impenhoráveis, conforme afirmado em decisões do Poder Judiciário, a exemplo das seguintes, do TST e do TRT-7: RR 40400-76.2005.5.18.0221 e AGVPET 0176300-7419945070010. (...) 
De outro lado, quanto ao seu patrimônio, se submetem às normas de contabilidade aplicadas ao setor público, conforme a Norma Brasileira de Contabilidade - NBC T 16.1 (Resolução 1.128/08 do Conselho Federal de Contabilidade) , devendo observar a classificação de despesas e receitas em correntes e de capital.
A possibilidade de utilizar o patrimônio da autarquia para custear despesas correntes constitui incentivo à assunção de obrigações correntes sem lastro em receitas correntes, em especial aquelas derivadas de anuidades e outras taxas legalmente autorizadas, prática prejudicial à boa gestão fiscal (equilíbrio entre receitas e despesas) .
Nesse sentido, art. 44 da LRF, que está situado na Seção II - Da Preservação do Patrimônio Público, que veda a "aplicação da receita de capital derivada da alienação de bens e direitos que integram o patrimônio público para o financiamento de despesa corrente" aplica-se às autarquias conselhos de fiscalização de profissões regulamentadas, não apenas como um forte princípio jurídico e de boa gestão, mas como regra jurídica concreta e vinculante. (O grifo é nosso) 
120.	Nessa mesma linha de raciocínio permitimo-nos destacar a manifestação do Senhor Ministro Relator Walton Alencar (peça 6, p. 4) quando da análise de consulta formulada por Comissão Especial da Câmara dos Deputados, que originou o acórdão 341/2004-TCU-Plenário:
121.	'Apesar de as entidades fiscalizadoras de profissões regulamentadas não estarem adstritas, pelas razões expostas, aos limites específicos definidos na Lei de Responsabilidade Fiscal, não estão isentas da incidência de normas gerais e de princípios que a regem. 
Vale dizer, dado o interesse público prevalente no desempenho de suas atribuições, os gestores dos conselhos devem observar as diretrizes fixadas no art. 1º, § 1º, da Lei Complementar 101/2000 de forma a contemplar a ação planejada e transparente, que possam prevenir riscos e corrigir desvios capazes de afetar o equilíbrio de suas contas. 
A necessidade de equilíbrio econômico e financeiro desses entes valem mais como regra de boa conduta na gestão da res publica do que propriamente uma política que efetivamente contribua para a política de estabilização fiscal do Estado brasileiro.' (Grifamos) .
Da Taxa de Inadimplência encontrada no CRP-DF
122.	Conforme destacado anteriormente no Quadro 01, o CRP-DF possuía uma taxa de inadimplência elevada, alcançando 34% para o exercício de 2015.
123.	Trata-se de um percentual significativo e que acaba por comprometer quaisquer esforços do conselho regional no sentido de modernizar e aprimorar suas atividades.
124.	A inadimplência, ainda mais se considerarmos os níveis existentes em 2015, foi, sem dúvida, uma das principais responsáveis pela escalada dos déficits anuais do CRP-DF e, em consequência, obrigou sua presidência a buscar empréstimos e, também, se desfazer de imóvel pertencente àquela instituição.
125.	Se considerarmos um total de 9.000 profissionais inscritos naquele CRP-DF, a inadimplência observada em 2015 alcançaria 3.060 profissionais e um volume de recursos que, uma vez ressarcidos, poderia reverter a situação financeira encontrada no conselho. 
126.	A esse respeito destacamos o artigo 11 da Lei de Responsabilidade Fiscal:
Art. 11. Constituem requisitos essenciais da responsabilidade na gestão fiscal a instituição, previsão e efetiva arrecadação de todos os tributos da competência constitucional do ente da Federação.
127.	O que não nos parece justo é a manutenção de um profissional inscrito, e gozando de todas as prerrogativas e proteção de um conselho profissional, sem que o mesmo pague suas anuidades. 
128.	Não houve notícia acerca de qualquer iniciativa por parte do CRP-DF no sentido de cobrar, judicialmente ou extrajudicialmente, os devedores. 
Conclusão
129.  É de se destacar que o problema apresentado pelo Conselho Regional de Psicologia do Distrito Federal consistia, primordialmente, em um descasamento entre as suas receitas e despesas, derivado da inadimplência de significativo percentual de seus profissionais inscritos.
130.	Somado à questão da inadimplência o CRP-DF decidiu pela elaboração de concurso público sem que o mesmo fosse precedido das medidas de precaução estabelecidas na Lei de Responsabilidade Fiscal, agravando os problemas da instituição.
131.	O concurso em tela não apresentou, conforme já descrito, os necessários estudos quanto aos seguintes atos de prudência administrativa previstos na Lei de Responsabilidade Fiscal:
Estimativa do impacto orçamentário-financeiro no exercício em que deva entrar em vigor e nos dois exercícios subsequentes, conforme disposto na Lei de Responsabilidade Fiscal (LC 101/2000) ;
Declaração do ordenador da despesa de que o aumento de despesa tem adequação orçamentária e financeira com a lei orçamentária anual (LOA) e compatibilidade com o plano plurianual (PPA) e com a lei de diretrizes orçamentárias (LDO) , conforme determina o art. 21 da Lei de Responsabilidade Fiscal.
132.	O CRP-DF instaurou uma Comissão Interna de Inquérito e encaminhou, em 27/9/2016, comunicando o resultado alcançado a essa Corte (Peça 23 do TC Processo 014.905/2015-9) no qual foi responsabilizada a presidente à época pela realização do concurso sem prévio estudo de impacto financeiro-orçamentário, violando dispositivos legais que regem a matéria: art. 169, §1º, inciso I da Constituição Federal; Lei de Responsabilidade Fiscal, Lei 4.320/64; art. 41, inciso II do Decreto 79.822/77 e item 7.2 da Resolução CFP 010/2007.
133.	Em consequência o TCU determinou, com fundamento no art. 250, inciso IV, c/c o art. 237, parágrafo único, do RI/TCU, a audiência da Sra. Carla Maria Manzi Pereira Baracat (CPF XXX.588.471-XX) , Conselheira-Presidente do Conselho Regional de Psicologia da 1ª Região, no período de 27/9/2011 a 24/5/2013, para que, no prazo de quinze dias, apresente razões de justificativa acerca da realização de concurso público sem prévio estudo de impacto financeiro-orçamentário, contrariando o que preceitua o inciso I, §1º, artigo 169, da Constituição Federal.
134.  As informações colhidas na audiência da ex-presidente do CRP-DF foram analisadas nesta instrução de mérito e não são consideradas suficientes para afastar sua responsabilidade pela condução do processo que resultou na elaboração do concurso público em análise.
135.	De fato, a elaboração do referido concurso público apresentou falhas graves, em especial no que tange à correta identificação da Estimativa do impacto orçamentário-financeiro, fragilizando a situação financeira do CRP-DF.
136. Cumpre destacar, ainda, a orientação promovida pelo Senhor Ministro Relator Weder de Oliveira (Peça 38) a respeito da competência deste E. Tribunal no que concerne aos processos de monitoramento de suas próprias Decisões:
'Segundo definição assente no art. 243 do Regimento Interno desta Casa (RI/TCU) , o 'monitoramento é o instrumento de fiscalização utilizado pelo Tribunal para verificar o cumprimento de suas deliberações e os resultados delas advindos'. 
Em vista dessa definição, cabe às unidades instrutivas, em processos de monitoramento, verificar o cumprimento das determinações e recomendações expedidas nos acórdãos prolatados por este Tribunal e, caso verifique o descumprimento das deliberações, adotar as medidas pertinentes voltadas à sanção dos responsáveis.
No voto condutor do acórdão 5644/2016/TCU-1ª Câmara (peça 17) , em que examinei petição encaminhada pela Sra. Carla Maria Manzi Pereira Baracat, para que fosse deferida medida cautelar visando à suspensão do trâmite do processo de inquérito administrativo 1/2016, em curso no CRP-01, manifestei-me nos seguintes termos: 
' (...) Como ressaltou a Secex Previdência, a instauração do processo administrativo 1/2016 representa o cumprimento da deliberação proferida no acordão 5532/2015-TCU-1ª Câmara.'
Não se insere dentre as competências constitucionais e legais deste Tribunal controlar ou interferir em sindicâncias e/ou procedimentos administrativos disciplinares, ainda que instaurados em virtude de suas deliberações. 
Eventuais irregularidades praticadas no curso de processos disciplinares resolvem-se no âmbito da própria administração, entre o órgão/entidade e o servidor, ou do Poder Judiciário. 
Não cabe, também, a este Tribunal sindicar os resultados dos procedimentos administrativos instaurados em virtude de suas deliberações, de forma que os resultados das apurações não serão reapreciados ou reavaliados no âmbito desta Corte, apenas será monitorado o cumprimento da deliberação.
Ressalto, por fim, que, no caso de a Secex Previdência considerar que o CRP-01 não cumpriu a determinação, poderá propor, imediatamente, a aplicação de multa à Sra. Cynthia Rejanne Corrêa Araújo Ciaralho, conselheira presidente da unidade jurisdicionada, visto que, no ofício 1009/2015-TCU/Secex Previdência (peça 3) , a responsável foi alertada dessa possibilidade, como se observa a seguir: 'Por dever de ofício, informo que o não cumprimento de determinação deste Tribunal poderá ensejar a aplicação da multa prevista no art. 58, § 1º, da Lei 8.443/1992, a qual prescinde de realização de prévia audiência, nos termos do art. 268, § 3º, do Regimento Interno/TCU'.
137.	Assim, as ponderações desenvolvidas pelo senhor advogado da Sra. Carla Maria Manzi Pereira Baracat, ex-conselheira presidente do CRP-DF, dando conta de eventuais inconsistências que teriam ocorrido no âmbito da Comissão Interna de Inquérito instaurada naquela entidade, poderão ser dirimidas futuramente, caso julgado conveniente, no âmbito da própria administração, entre o órgão/entidade e o servidor, ou junto ao Poder Judiciário. 
138.	 Ao analisarmos a atuação do Conselho Regional de Psicologia do Distrito Federal, concluímos que a unidade jurisdicionada cumpriu as Determinações contidas no Acórdão 5532/2015-TCU-1ª Câmara, proferido no TC Processo 014.905/2015-9 (representação) , a seguir destacadas e resumidas na tabela 01:
'1.6.1. Determinar ao Conselho Regional de Psicologia da 1ª Região, em vista dos fatos trazidos ao conhecimento do Tribunal, que: 
1.6.1.1. adote medidas corretivas e saneadoras, inclusive, se for o caso, por meio da instauração de comissão interna de inquérito para levantamento dos responsáveis e também quantificação dos possíveis prejuízos causados ao conselho, conforme preceitua o art. 8º da Lei 8443/1992, haja vista a ausência de estudo prévio de impacto orçamentário e financeiro quando da realização do Concurso Público CRP-01 n. 01/2012; 
1.6.1.2. encaminhe a este Tribunal, no prazo máximo de 180 (cento e oitenta) dias, o resultado das apurações promovidas no âmbito daquele Regional, conforme determinado no subitem anterior;'. 
Tabela 01 - Resultado do monitoramento 
	Entidade Jurisdicionada 
	Tipo 
	Situação 
	Item do acórdão 

	Conselho Regional de Psicologia do Distrito Federal
	Determinação
	Implementadas 
	1.6.1.1  e   1.6.1.2.

			Em implementação 
	-

			Não implementada
	-

139.	Entretanto, a informações obtidas em decorrência da audiência da Sra. Carla Maria Manzi Pereira Baracat (CPF XXX.588.471-XX) , ex-Conselheira Presidente do Conselho Regional de Psicologia da 1ª Região, no período de 27/9/2011 a 24/5/2013, determinada por este E.TCU, com fundamento no art. 250, inciso IV, c/c o art. 237, parágrafo único, do RI/TCU, para que apresentasse suas razões de justificativa acerca da realização de concurso público sem o prévio estudo de impacto financeiro-orçamentário, contrariando o que preceitua o inciso I, §1º, artigo 169, da Constituição Federal, não foram consideradas suficientes para afastar sua responsabilidade pela condução do processo que resultou na elaboração de concurso público contendo falhas graves, em especial no que tange à correta identificação da Estimativa do impacto orçamentário-financeiro, o que ocasionou a fragilização da situação financeira do CRP-DF.
140.	Entendemos, ainda, que a situação apresentada pelo CRP-DF quanto ao seu equilíbrio orçamentário está fortemente vinculada à presença de considerável percentual de inadimplência dos psicólogos inscritos naquele conselho regional.
141.	A presença de elevados níveis de inadimplência pode dificultar a superação dos problemas de desequilíbrio entre as receitas e despesas daquele CRP-DF, motivo pelo qual entendemos necessário orientar a referida entidade para que adote medidas visando ao reequilíbrio de sua situação financeira, em especial por meio da cobrança de taxas anuais junto aos inadimplentes.
Proposta de Encaminhamento
142	Diante do exposto somos pelo encaminhamento destes autos à consideração superior propondo a adoção das seguintes medidas:
a) considerar atendidas as Determinações referentes aos itens 1.6.6.1 e 1.6.1.2. do Acórdão 5532/2015 - TCU - 1ª Câmara;
b) aplicação de multa à Sra. Carla Manzi Baracat (CPF XXX.588.471-XX) , ex- Conselheira-Presidente do Conselho Regional de Psicologia da 1ª Região, no período de 27/9/2011 a 24/5/2013, com fulcro no inciso II, do artigo 58 da Lei Orgânica do Tribunal de Contas da União  pela realização do concurso público sem o adequado Estudo Prévio de Impacto Financeiro-Orçamentário, violando os dispositivos legais que regem a matéria: art. 169, §1º, inciso I da Constituição Federal; Lei de Responsabilidade Fiscal, Lei 4.320/64; e art. 41, inciso II do Decreto 79.822/77;
c) determinar ao Conselho Regional de Psicologia da 1ª Região que adote medidas saneadoras no sentido de cobrar, inclusive judicialmente, as anuidades devidas pelos profissionais inscritos naquele conselho, reduzindo as taxas de inadimplência observada;
d) encaminhar cópia da deliberação que vier a ser proferida, bem como do relatório e do voto que a fundamentarem ao Conselho Federal de Psicologia e ao Conselho Regional de Psicologia do Distrito Federal; e
Seja autorizado o arquivamento deste processo."
É o relatório.

8.1. Wanilson Coelho Noleto Silva (OAB/DF 17.180), representando Carla Maria Manzi Pereira Baracat

Não atuou.

MONITORAMENTO. VERIFICAÇÃO DO CUMPRIMENTO DOS SUBITENS 1.6.1.1 e 1.6.1.2 DO ACÓRDÃO 5532/2015-TCU-1ª CÂMARA. CUMPRIMENTO DAS DETERMINAÇÕES. ARQUIVAMENTO.

MONITORAMENTO (MON)

Secretaria de Controle Externo da Previdência e da Assistência Social (SecexPrevi).

Cuidam os autos de monitoramento do Acórdão 5532/2015-TCU-Primeira Câmara, item 1.6.1, proferido no TC Processo 014.905/2015-9 (representação) , referente às determinações expedidas ao Conselho Regional de Psicologia da 1ª Região, nos seguintes termos:
"1.6.1.1. adote medidas corretivas e saneadoras, inclusive, se for o caso, por meio da instauração de comissão interna de inquérito para levantamento dos responsáveis e também quantificação dos possíveis prejuízos causados ao conselho, conforme preceitua o art. 8º da Lei 8443/1992, haja vista a ausência de estudo prévio de impacto orçamentário e financeiro quando da realização do Concurso Público CRP-01 n. 01/2012; 
1.6.1.2. encaminhe a este Tribunal, no prazo máximo de 180 (cento e oitenta) dias, o resultado das apurações promovidas no âmbito daquele Regional, conforme determinado no subitem anterior". 
O mencionado acórdão resultou de representação formulada pelo Conselho Regional de Psicologia da 1ª Região, por meio de sua conselheira presidente Cynthia Rejanne Corrêa Araújo Ciarallo (CPF 573.522.081-00) , a respeito de irregularidade cometida pela ex-conselheira daquela autarquia, Carla Maria Manzi Pereira Baracat, no período de 27/9/2011 a 24/5/2013, concernente à ausência de prévio estudo do impacto orçamentário e financeiro para a realização do concurso público CRP-01 nº 01//12 (TC Processo 014.905/2005-9- representação) .
Em 29/6/2016, o Conselho Regional de Psicologia da 1ª Região encaminhou a esta Casa a conclusão dos trabalhos realizados pela comissão de inquérito que apurou as responsabilidades incorridas na gestão da Sra. Carla Maria Manzi Pereira Baracat (peça 23) .
A SecexPrevidência analisou os documentos encaminhados e decidiu realizar a audiência da Sra. Carla Maria Manzi Pereira Bacarat, para que apresentasse razões de justificativa "acerca da realização de concurso público sem prévio estudo de impacto financeiro-orçamentário, contrariando o que preceitua o inciso I, § 1º, artigo 169, da Constituição Federal" (peça 28) .
As razões de justificativa apresentadas pela responsável (peça 34) foram analisadas pela unidade instrutiva, que considerou necessário ouvir novos responsáveis em audiência
No despacho inserto à peça 38, indeferi as propostas de audiência pelos motivos ora reproduzidos:
"As instruções da SecexPrevidência constantes das peças 24 e 35 destes autos configuram equívoco daquela unidade instrutiva quanto à condução de processos de monitoramento. 
Segundo definição assente no art. 243 do Regimento Interno desta Casa (RI/TCU) , o 'monitoramento é o instrumento de fiscalização utilizado pelo Tribunal para verificar o cumprimento de suas deliberações e os resultados delas advindos'.
Em vista dessa definição, cabe às unidades instrutivas, em processos de monitoramento, verificar o cumprimento das determinações e recomendações expedidas nos acórdãos prolatados por este Tribunal e, caso verifique o descumprimento das deliberações, adotar as medidas pertinentes voltadas à sanção dos responsáveis.  
No voto condutor do Acórdão 5644/2016-TCU-Primeira Câmara (peça 17) , em que examinei petição encaminhada pela Sra. Carla Maria Manzi Pereira Baracat, para que fosse deferida medida cautelar visando à suspensão do trâmite do processo de inquérito administrativo 1/2016, em curso no CRP-01, manifestei-me nos seguintes termos:
" (...) 
Como ressaltou a SecexPrevidência, a instauração do processo administrativo 1/2016 representa o cumprimento da deliberação proferida no Acórdão 5532/2015-TCU-Primeira Câmara.
Não se insere dentre as competências constitucionais e legais deste Tribunal controlar ou interferir em sindicâncias e/ou procedimentos administrativos disciplinares, ainda que instaurados em virtude de suas deliberações.
Eventuais irregularidades praticadas no curso de processos disciplinares resolvem-se no âmbito da própria administração, entre o órgão/entidade e o servidor, ou do Poder Judiciário.
Não cabe, também, a este Tribunal sindicar os resultados dos procedimentos administrativos instaurados em virtude de suas deliberações, de forma que os resultados das apurações não serão reapreciados ou reavaliados no âmbito desta Corte, apenas será monitorado o cumprimento da deliberação."
A SecexPrevidência, contudo, contrariando o que consignei no voto acima reproduzido, promoveu a audiência da Sra. Carla Manzi Pereira Baracat, com o fim de que fossem apresentadas razões justificativas para a realização de concurso público sem existir estudo prévio sobre o impacto financeiro do ato. 
O procedimento da unidade instrutiva, considerando o objetivo do monitoramento em tela, é inadequado, pois implica retomar análise que deveria ser objeto da representação original. Ademais, não deleguei competência para a unidade instrutiva promover a audiência de responsáveis, de modo que a medida saneadora adotada sem minha autorização não tem valor processual. 
No que tange à proposta de audiência formulada na última instrução, também deve ser indeferida, uma vez que não está alinhada com os objetivos do processo de monitoramento. 
Em vista do indeferimento das audiências propostas, determino à unidade instrutiva que elabore nova instrução em que se manifeste de forma assertiva sobre o cumprimento, pelo CRP-01, da determinação constante do item 1.6.1 do Acórdão 5532/2015-TCU-Primeira Câmara.
 (...) 
Ressalto, por fim, que, no caso de a SecexPrevidência considerar que o CRP-01 não cumpriu a determinação, poderá propor, imediatamente, a aplicação de multa à Sra. Cynthia Rejanne Corrêa Araújo Ciaralho, conselheira presidente da unidade jurisdicionada, visto que, no ofício 1009/2015-TCU/SecexPrevidência (peça 3) , a responsável foi alertada dessa possibilidade, como se observa a seguir:
'Por dever de ofício, informo que o não cumprimento de determinação deste Tribunal poderá ensejar a aplicação da multa prevista no art. 58, § 1º, da Lei 8.443/1992, a qual prescinde de realização de prévia audiência, nos termos do art. 268, § 3º, do Regimento Interno/TCU'."
Na instrução final, reproduzida integralmente no relatório antecedente, a unidade instrutiva propõe:
"a) considerar atendidas as Determinações referentes aos itens 1.6.1.1 e 1.6.1.2. do Acórdão 5532/2015-TCU-Primeira Câmara;
b) aplicação de multa à Sra. Carla Manzi Baracat (CPF 334.588.471-20) , ex- Conselheira-Presidente do Conselho Regional de Psicologia da 1ª Região, no período de 27/9/2011 a 24/5/2013, com fulcro no inciso II, do artigo 58 da Lei Orgânica do Tribunal de Contas da União  pela realização do concurso público sem o adequado Estudo Prévio de Impacto Financeiro-Orçamentário, violando os dispositivos legais que regem a matéria: art. 169, §1º, inciso I da Constituição Federal; Lei de Responsabilidade Fiscal, Lei 4.320/64; e art. 41, inciso II do Decreto 79.822/77;
c) determinar ao Conselho Regional de Psicologia da 1ª Região que adote medidas saneadoras no sentido de cobrar, inclusive judicialmente, as anuidades devidas pelos profissionais inscritos naquele conselho, reduzindo as taxas de inadimplência observada;
d) encaminhar cópia da deliberação que vier a ser proferida, bem como do relatório e do voto que a fundamentarem ao Conselho Federal de Psicologia e ao Conselho Regional de Psicologia do Distrito Federal; e
e) seja autorizado o arquivamento deste processo."
II
Acompanho a análise efetuada pela unidade instrutiva, no sentido de que o CRP-1ª Região (DF) cumpriu os subitens 1.6.1.1 e 1.6.1.2 do acórdão monitorado.
Quanto à proposta de multa à ex-conselheira presidente do CRP-1ª Região, Sra. Carla Maria Manzi Pereira Bacarat, não há fundamentos para acatar tal proposta, tendo em vista os argumentos aduzidos no despacho de peça 38, acima reproduzidos, no sentido de não ser válida a audiência realizada.
Diante do exposto, manifesto-me pela aprovação do acórdão que ora submeto à apreciação este Colegiado.
TCU, Sala das Sessões Ministro Luciano Brandão Alves de Souza, em 11 de junho de 2019.
Weder de Oliveira
Relator